【裁判字號】    92,上易,251
【裁判日期】    920702
【裁判案由】    返還不當得利
【裁判全文】
臺灣高等法院民事判決                            九十二年度上易字第二五一號
    上  訴  人  穎正工程股份有限公司
    法定代理人  陳月瓊
    訴訟代理人  張敏雄律師
    被上訴人    世青圓形大廈管理委員會
    法定代理人  余美惠
    訴訟代理人  林茂松律師
右當事人間返還不當得利事件，上訴人對於中華民國九十二年一月二十三日臺灣臺北
地方法院九十一年度訴字第五四四七號第一審判決提起上訴，本院判決如左：
    主      文
上訴駁回。
第二審訴訟費用由上訴人負擔。
    事      實
甲、上訴人方面：
  壹、聲明：
    一、原判決廢棄。
    二、被上訴人應給付上訴人新台幣（以下同）七十萬一千五百元及自起訴狀繕本
    三、第一審、第二審訴訟費用由被上訴人負擔。
    四、上訴人願供擔保請准宣告假執行。
貳、陳述：除與原判決記載相同者，茲引用之外，補稱略以：
  一、上訴人所購買之Ｂ二─三０車位，其應有部份為萬分之一五六，即四八．八三
      平方公尺，為被上訴人所自認。然Ｂ二─三０車位其實際上面積顯然未逾四八
      ．八三平方公尺，故上訴人縱有使用被上訴人所指Ｂ二─三０Ａ之地點，應尚
      未逾四八．八三平方公尺，而仍屬於上訴人之應有部分範圍內。縱係稍有逾越
      上訴人應有部分範圍之情事，亦為被上訴人所允許使用之「‧‧‧利用緩衝空
      間，私自一格兩停，此係該住戶停車技術問題，本會無權干涉‧‧‧」情形，
      而無不當得利可言。
  二、上訴人縱使有使用應有部分以外之Ｂ二─三０Ａ車位之情事，因該地點並非可
      獨立使用之停車位，其不當得利之計算標準應準用土地法第九十七條第一項之
      規定，以逾越使用部分之面積申報總價年息百分之十為限。惟該條租金之計算
      係包含土地及其建築物之申報總價，然上訴人縱有使用系爭Ｂ二─三０Ａ車位
      亦僅使用建築物部分而不及於土地，且被上訴人非土地所有權人，自無權請求
      返還使用土地部分之不當得利，從而於計算上訴人因逾越使用部分面積之申報
      總價以定不當得利之數額時，自應扣除土地部分之申報價值，始為適當。
  三、Ｂ二─三０Ａ車位係為死角無法利用之車位，被上訴人對於無法使用之空地，
      均默許其旁之停車位所有人自由利用之，而未收取任何租金，故上訴人係本於
      正當原因而信賴被上訴人默許其使用上訴人所稱Ｂ二─三０Ａ之空地，基於依
      誠實信用原則被上訴人應不得主張上訴人所為係屬不當得利而請求返還或抵銷
      之。縱被上訴人主張抵銷，其金額亦僅以被上訴人主張抵銷時起五年內相當於
      租金之利益為限
  四、被上訴人主張「‧‧‧被上訴人尚有其他相同情形停車位出租‧‧‧為新台幣
      一萬元‧‧‧」云云，經查上訴人所舉之Ｂ１─３３、３４及Ｂ２─３３、３
      ４車位均係可自由出入之完整單獨之停車位，且係出租予非住戶之外人其租金
      價格較高，與本件被上訴人所指之Ｂ二─三０Ａ停車位係不能自由出入且可停
      車之面積較正常停車位短小之情形截然不同。
  五、依系爭租約第三條約定，該租約之期限係至八十二年三月三十一日即為屆滿，
      復因第五條排除租賃契約默示更新法律效果之約定，因此系爭租約業已於八十
      二年三月三十一日屆滿時消滅，從而被上訴人自八十二年四月一日起至九十一
      年二月止，本於系爭契約向上訴人所收取之租金，自屬無法律上原因而受有利
      益之不當得利之情事，而應將其所受之利益返還予上訴人，始為適法。
乙、被上訴人方面：
  壹、聲明：上訴駁回。
  貳、陳述：除與原判決記載相同者，茲引用之外，補稱略以：
    一、上訴人於八十二年三月三十一日租期屆滿後仍為租賃物之使用收益，被上訴
        人並已收受其期限屆滿後之租金，九年來上訴人從無要求被上訴人返還所謂
        不當得利之意思表示，顯見上訴人係承認兩造間之不定期限繼續租約。
    二、兩造於八十一年四月一日簽訂停車場停車位租約時，即明示Ｂ二─三０Ａ為
        租約標的，兩造即共識該標的係上訴人所購買Ｂ二─三０編號停車位以外之
        另一停車位，何況被上訴人大廈落成時即已劃定之固定停車位置，皆無異言
        ，上訴人事實上並於簽約之後即在該Ｂ二─三０Ａ停車位停泊汽車二部，迄
        今仍然如此，被上證一、四之照片中車號ＨＣ八一七八號車輛，時而停在Ｂ
        二─三０、時而停在Ｂ二─三０Ａ，即可證明該二車位，並非屬同一停車格
        上訴人主張「Ｂ二─三０Ａ為虛擬車位不能之給付」云云，顯無理由，而有
        無劃設Ｂ二─三０Ａ停車格與本件系爭租金並無對待給付關係可言。
    三、被上訴人未反對租約更新，且被上訴人曾就Ｂ二─三０Ａ停車位，發函催告
        上訴人確答是否繼續使用，如繼續使用車位速與被上訴人重新締約，如不使
        用車位亦請其辦理解約。
    理      由
一、上訴人起訴主張：上訴人於八十一年間購買世青圓形大廈門牌號台北市○○路○
    段六一號七樓之房屋及地下二樓二之三十之停車位（編號Ｂ二─三０），詎上訴
    人進駐後，被上訴人即以一個車位停兩部車為由，要求上訴人每月另付租車位之
    租金五千元及乙輛車之管理費五百元，並謂此棟大樓之住戶皆如此，要求上訴人
    配合繳費。上訴人因誤信被上訴人為公正公平之委員會故配合之，因而自八十一
    年四月起至九十一年二月共溢繳七十萬一千五百元（下稱系爭租金）。上訴人於
    近期得知自屬之車位夠停放兩部車毋須多繳費，是被上訴人以不正方法使上訴人
    誤信額外付車位租金之規定為合法，其因此受有利益，並致上訴人受有損害，被
    上訴人應將上訴人溢繳之不當得利返還上訴人等情。爰依民法第一百七十九條前
    段之規定，求為命被上訴人如數給付並加計法定遲延利息之判決。
    被上訴人則以：上訴人除購編號Ｂ二─三０之一個車位之外，因其工程公司車輛
    頗多，為業務需要，八十年間起另向被上訴人租用一個平面車位使用（即Ｂ二─
    三０Ａ），是時因粥少僧多，租用之車位還是以抽籤方式所決定，雙方並訂有停
    車場停車位租約，約定「每停車位每月伍仟元之外，加管理費伍百元，每車位總
    計伍仟伍百元整，於每月中與管理費乙併繳納」。上訴人十多年來依約繳納租金
    ，已成為不定期租賃，則被上訴人收取上訴人使用停車位對價之租金，自非無法
    律上原因等語，資為抗辯。
二、上訴人主張其購買世青圓形大廈之台北市○○路○段六一號房屋及地下室編號Ｂ
    二─三０車位，兩造另於八十一年四月一日另行簽訂租車場租約，約定上訴人向
    被上訴人承租Ｂ二─三０Ａ車位，期限一年，每月租金及管理費共五千五百元；
    上訴人自八十一年四月至九十一年二月共繳七十萬一千五百元之事實，為被上訴
    人所不爭執，堪信為真實。
三、上訴人主張被上訴人並未劃出Ｂ二─三０Ａ之車位，亦無權另行收費，被上訴人
    向上訴人收取系爭租金為不當得利等語，惟為被上訴人否認，並以前詞置辯。經
    查：
  (一)按主張不當得利請求權之原告，係因自己之行為致造成原由其掌控之財產發生主
    體變動，則因該財產變動本於無法律上原因之消極事實舉證困難所生之危險自應
    歸諸原告，始得謂平。是以原告對不當得利請求權之成立要件應負舉證責任，亦
    即原告必須證明其與被告間有給付之關係存在，且被告因其給付而受有利益以及
    被告之受益為無法律上之原因，始能獲得勝訴之判決（參照最高法院九十一年度
    台上字第一六七三號判決意旨）。查本件上訴人依不當得利法則請求被上訴人返
    還其利益，揆諸前揭說明，上訴人自應就被上訴人收受系爭款項缺乏法律上之原
    因，負舉證責任。
  (二)查兩造於八十一年四月一日簽訂停車場停車位租約，約定上訴人向被上訴人承租
    Ｂ二─三０Ａ車位，期限一年，每月租金及管理費共五千五百元，有該租約影本
    附卷可稽，則被上訴人依該租約向上訴人收取一年之租金及管理費，自難認係無
    法律上之原因。上訴人雖主張訂約時並未劃設Ｂ二─三０Ａ車位，且該車位無法
    獨立使用，該租約既以自始客觀不存在之車位為租賃標的，依法自始無效，被上
    訴人所收取之租金六萬六千元，係屬不當得利云云。惟姑不論兩造訂約時有無於
    停車場地面標示出「Ｂ二─三０Ａ」之字樣，但兩造既於租約中明白記載租賃標
    的為Ｂ二─三０Ａ車位，上訴人亦自承租約所載之Ｂ二─三０Ａ車位即卷附照片
    中所標示之Ｂ二─三０Ａ車位，則租約所約定之車位自屬已特定之標的，縱依照
    片所示，該車位須藉由其他車位進出，亦不影響其得停放車輛之事實，自不得謂
    租賃標的自始客觀不存在，故上訴人主張該租約無效，被上訴人依約收取之租金
    屬不當得利云云，並非可採。
  (三)次查，前述租約期滿後兩造雖未再訂立書面之租約，依租約第五條第一款約定：
    「承租期滿本合約自然失效作廢。未經再行續約或欠繳租金時，視為終止租約，
    由委員會收回停車位。」該租約已視為終止，惟上訴人自八十二年四月一日起仍
    繼續使用Ｂ二─三０Ａ車位，並按月繳納租金及管理費五千五百元，而被上訴人
    既未表示反對之意思，且按月收取租金及管理費，堪認兩造就上訴人以每月租金
    及管理費五千五百元向被上訴人承租Ｂ二─三０Ａ車位乙節，互相表示意思一致
    ，依民法第一百五十三條第一項之規定，系爭Ｂ二─三０Ａ車位之租賃契約即為
    成立，因兩造就租賃期限並未約定，故為未定期限之租賃契約，則在契約當事人
    終止契約前，被上訴人所收取之租金及管理費，既係依租約之約定而為，自亦不
    得認係無法律上之原因。
  (四)上訴人雖又主張其縱有使用被上訴人所指Ｂ二─三０Ａ之地點，亦未逾上訴人所
    購買Ｂ二─三０車位之應有部分萬分之一五六即四八．八三平方公尺之範圍云云
    。惟查上訴人所購買系爭建物地下一、二層之應有部分為萬分之一五六，即面積
    四八．八三平方公尺，有建物謄本可稽，且為兩造所不爭執，然做為停車場實際
    使用上，須扣除樑柱及車道等部分，故應有部分之面積未必即為車位之面積，而
    上訴人於購屋後即與被上訴人訂立前述之租約，足證其前手並未交付Ｂ二─三０
    Ａ車位，上訴人既未能證明其向前手購買之Ｂ二─三０車位包含Ｂ二─三０Ａ車
    位在內，並受前手交付Ｂ二─三０Ａ車位，自不得認Ｂ二─三０Ａ車位亦為其所
    購買之車位，上訴人此部分抗辯亦無足採。
  (五)末查被上訴人於原審答辯意旨狀中固提及「上訴人超越權利範圍之使用收益，才
    是不當得利。」等語（見原審卷第二三頁），惟觀其前後文為「被上訴人十多年
    來依約收取上訴人使用停車位對價之租金，實非無法律上之原因，反而上訴人如
    逾越其應有部分萬分之一五六之範圍而使用收益，茲竟請求返還租金，即其超越
    權利範圍之使用收益，才是不當得利。上訴人實不宜顛倒是非。」顯僅在陳明被
    上訴人所收取之租金並非不當得利而已，被上訴人既未請求上訴人給付不當得利
    之租金損害，亦未為抵銷之抗辯，本院自無庸就上訴人使用Ｂ二─三０Ａ車位是
    否為不當得利、得否以上訴人使用該處車位以租金數額計算不當得利，與上訴人
    所主張應返還之系爭金額抵銷等事項加以審酌，原判決就被上訴人未主張之事項
    加以論斷，固有違誤，然此既非本件之爭點，上訴人就此所為之陳述，自無庸再
    予論述，併此敘明。
四、綜上所述，上訴人既未就被上訴人收受系爭款項缺乏法律上之原因，舉證證明，
    則上訴人主張被上訴人向上訴人收取系爭租金為不當得利，即屬無據。從而，上
    訴人主張本於不當得利之法律關係，請求被上訴人給付七十萬一千五百元，及自
    狀繕本送達次日（即民國九十一年八月十四日）起至清償日止，按年息百分之五
    計算之利息，為無理由，不應准許。其假執行之聲請亦失所附麗，應併予駁回。
    原審為上訴人敗訴之判決，及駁回其假執行之聲請，其理由雖有不當，惟其結論
    並無不同。上訴意旨指摘原判決不當，求予廢棄改判，為無理由，應予駁回。
五、據上論結，本件上訴為無理由，爰判決如主文。
中      華      民      國    九十二    年      七      月      二      日
                                 民事第三庭
                                     審判長法  官  張  宗  權
                                           法  官  吳  秀  美
                                           法  官  蕭  艿  菁
右正本係照原本作成。
不得上訴。
中      華      民      國    九十二    年      七      月      三      日
                                           書記官  尤  峰  惠


司法院資訊處製作；財團法人民間司法改革基金會備份。
